最高法院刑事判決　　　　　　　　　　　　　　　九十一年度台上字第五一０五號
　　上訴人　台灣高等法院台南分院檢察署檢察官
　　被　告　甲○○
右上訴人因被告偽造文書案件，不服台灣高等法院台南分院中華民國八十九年六月七
日第二審判決（八十九年度上訴字第三七二號，起訴案號：台灣雲林地方法院檢察署
八十八年度偵字第四九三一號），提起上訴，本院判決如左：
    主  文
原判決撤銷，發回台灣高等法院台南分院。
    理  由
本件原判決以公訴意旨略稱：被告甲○○係連發實業有限公司（下稱連發公司）實際
負責人，明知張新舉已年邁，而名下擁有數筆土地，即意圖為自己不法之利益，於民
國（下同）八十三年五月間，至張新舉雲林縣北港鎮府番里六號住處，向張新舉詐稱
：「我欲擴廠經營，然資金短缺，欲向銀行借貸，你須幫我們揹胎見證，銀行才肯放
款，而我每月給你新台幣（下同）一萬五千元」等語，使張新舉誤以為只是見證而應
允，並與甲○○一同至台灣省合作金庫北港支庫辦理抵押借款手續，甲○○卻利用不
知情之張新舉本人在本件借款契約上之債務人簽名蓋章，足以生損害於張新舉，並由
甲○○委託不知情之林文奎辦理張新舉所有坐落雲林縣北港鎮○○○段府番小段一四
三之一號、一四三之八號、一八一號等三筆土地本金最高限額一千五百五十七萬元抵
押權設定登記事宜，向台灣省合作金庫北港支庫實際借得九百五十萬元，存入張新舉
在台灣省合作金庫北港支庫所設活期存款帳戶後，再提領交予甲○○。嗣於八十六年
間，因甲○○未續繳貸款利息，由北港支庫通知張新舉繳款，並於八十六年八月間查
封上開土地時，始由張新舉之子女發覺有異而查知上情，因認甲○○涉有刑法第二百
十六條、第二百十條行使偽造文書罪及同法第三百三十九條第一項詐欺取財等罪嫌云
云，原審審理結果，認不能證明被告犯罪，因而維持第一審諭知被告甲○○無罪之判
決，駁回檢察官在第二審之上訴，固非無見。
惟按證據雖已調查而其內容尚未明瞭者，即與未經調查無異，如遽行判決，仍屬應於
審判期日調查之證據未予調查，其判決當然違背法令。查原判決改認定本件借據及本
票並非告訴人張新舉親自所為，且申請貸款之際告訴人張新舉已在現場，主辦人員何
未囑其自己簽名而由他人代簽，似與常情有悖，況被告於偵查中已供稱：「當時是因
以張新舉名義可再借得信用貸款多四百萬元，而我因先前已有借款，無法取得信用貸
款，經銀行跟我說之後，我才決定以張新舉名義為主債務人」又稱：「……若以他為
主債務人可多借四百萬的信用貸款，所以我才自己決定以張新舉為主債務人」（見偵
查卷第二十七頁、六十九頁背面），則本件被告有無違背告訴人之本意？應否負偽造
文書罪責？饒有研求之餘地。又依證人即代書林文奎證稱：「（張新舉向銀行貸款是
你辦的？）我共辦理二件，第一件在八十三年五月初是由甲○○將張新舉的所有證件
資料交給我，我拿到合庫設定……對保亦是他們自己去，另一件在八十四年十二月中
旬由張新舉本（人）親自拿土地權狀（一八一地號）來由我辦理」（見同上卷第六十
九頁），則告訴人張新舉第二次親自拿土地所有權狀（一八一地號）交由代書林文奎
之目的又何在？亦有究明之必要。次查本件告訴人與被告之關係如何？告訴人何以會
提供不動產資料予被告向銀行貸款，其目的與真意何在？亦有併加調查之必要。原審
未詳加勾稽遽行判決，即有依法應調查之證據未予調查之違誤。檢察官上訴意旨，指
摘原判決不當，非無理由，應認有發回更審之原因。
據上論結，應依刑事訴訟法第三百九十七條、第四百零一條，判決如主文。
中      華      民      國    九十一    年      九      月     十二     日
                              最高法院刑事第十一庭
                                  審判長法官  呂  潮  澤
                                        法官  白  文  漳
                                        法官  陳  世  雄
                                        法官  孫  增  同
                                        法官  林  開  任
      右正本證明與原本無異
                                              書  記  官
中      華      民      國    九十一    年      九      月     十七     日
